【裁判字號】    89,易,63
【裁判日期】    900629
【裁判案由】    詐欺
【裁判全文】
臺灣嘉義地方法院刑事判決                            八十九年度易字第六三號
    公  訴  人  臺灣嘉義地方法院檢察署檢察官
    被      告  戊○○
右列被告因詐欺案件，經檢察官提起公訴 (八十八年度偵續字第三○號、八十八年度
偵字第四五八九號），本院判決如左：
    主  文
戊○○共同連續意圖為第三人不法之所有，以詐術使人將本人之物交付，處有期徒刑
拾月。
    事  實
一、戊○○、己○○（另案起訴通緝中）明知其共同經營之證峰鋼鐵有限公司（下稱
    證峰公司），財力已陷於困境，意仍共同意圖為證峰公司不法之所有，基於概括
    犯意聯絡，於民國八十七年二月二十四日，向東洋租賃股份有限公司（下稱東洋
    公司，址設台北市○○○路○段一三七號十一樓），謊稱證峰公司應收帳款計新
    台幣（下同）一千零五十七萬七千七百元，扣除中間利息後讓與東洋公司收取，
    並由東洋公司連續於附表二之時間，給付合計一千零二十二萬四千六百六十三元
    予證峰公司（時間、額度詳如附表二），嗣證峰公司讓與之支票債權，全數退票
    ，未能受償，東洋公司始知受騙。
二、案經東洋公司代表人甲○○訴由臺灣嘉義地方法院檢察署檢察官偵查起訴。
    理  由
壹、有罪部分：
一、訊據被告戊○○固坦承右揭時、地與東洋公司簽約，並於附表二時、地由東洋公
    司給付款項等情不諱，然矢口否認涉有右揭詐欺犯行，辯稱：授權給己○○處理
    ，與東洋公司訂約時，己○○告知公司雖缺現金，但仍有票款，賣給東洋公司之
    支票有些我知道，有一些不知道（審判卷第九五頁）云云。經查：
  (一)被告於本院審理時供述，於八十六年十月份即曾因證峰公司帳目不清楚而與另案
    被告己○○爭吵（審判卷第七四頁），是被告於與訂約前，證峰公司已有財務上
    之問題存在；又被告於本院審理時供稱：「（問：與東洋租賃訂約時，公司經濟
    狀況如何？）答：我聽說己○○以我的名義開出很多票，公司沒有錢支付，但是
    有很多客票；（問：是否知道客票是如何收進來的？）答：我不知道；（問：己○○是在何時告訴你說公司沒有錢支付，但有很多客票？）約在八十七年初，大
    概在農曆過年前後（審判卷第九八至九九頁），參以被告與東洋公司訂約之時間
    為八十七年二月廿四日，此有契約書一份在卷可佐（八十八年度偵字第四五九八
    號卷第十七頁），益證被告確於東洋公司訂約時，已明知證峰公司經濟狀況已不
    佳、而陷於難以支付之狀況一情，足堪認定。
  (二)被告於本院審理時供稱：（問：契約是否屬於應收帳款收買支票之合約書）答：
    在設定契約時，我有看過契約書（審判卷第九五頁）．．（問：契約內容如何約
    定？是否你本人簽名訂立的，印章是否你所蓋用？）契約上負責人及保證人之簽
    名是我親簽的，印章不是我蓋的，但證峰公司是我寫上去的，當時是東洋公司的
    人到我們公司去辦的（審判判卷第九四頁）；再參以而自該契約書第三條所示甲
    方（即立約人證峰公司）應擔保其各筆應收帳款合法確實存在，此有合約書一份
    附卷可稽（審判卷第十七頁），足見被告明知應擔保支票債權之來源是確實存在
    。被告於本院竟稱對退票之支票，均未見過（審判卷第九六頁），而證人乙○○
    證稱：我有見過戊○○、他向我敘述證峰公司的營業狀況、委託我們向他收買應
    收帳款，他與己○○一起來的（八十八年偵續字第卅號卷第四二頁），且有支票
    及退票資料在卷可查（八十八年偵字第四五九八號卷第廿二頁、卅六頁），綜上
    ，被告既不知賣予東洋公司支票之來源，竟於明知證峰公司經濟狀況不佳下，與
    另案被告己○○出現、以代表人身分訂約，而於契約書上同意擔保其來源，其已
    有共同使東洋公司誤信此契約有公司代表人同意並擔保，而陷於錯誤情形存在之
    犯意聯絡，尚屬有據。
  (三)依上開合約記載，東洋公司對證峰公司應收帳款之收買額度最高為一千萬元，期
    間為自八十七年二月十四日訂約時起三年；而東洋公司依約分三次依附表二時間
    、金額收取等情，並扣除中間利息後，共給付款項九百九十八萬三千四百七十八
    元予證峰公司；而含利息計算在內，被告、另案被告己○○共依上開詐術行使取
    得一千零五十七萬元七千七百元，此有東洋公司告訴狀、狀態表各一份在卷可參
    （偵查卷第二、三頁、第廿二頁），是被告共同連續詐欺，使證峰公司取得上開
    款項犯行，足堪認定；自不得以個人未取得詐得財物而使詐欺犯意，因而免責。
  (四)綜上，是被告所辯無非事後卸責之詞，委無足採，本件事證明確，被告犯行堪予
    認定。
二、核被告所為，係犯刑法第三百三十九條第一項之詐欺取財罪。告訴人給付款項之
    對象既係證峰公司，公訴人認被告戊○○係為自己不法之所有，尚有未洽，附此
    敘明。被告與另案被告己○○間，就詐欺罪行，顯有犯意聯絡，行為分擔事實，
    皆應依刑法二十八條論以共同正犯。又被告前後三次由證峰公司收受財物之犯行
    ，時間密接，所犯係犯罪構成要件相同之罪，顯係基於概括之犯意反覆為之，為
    連續犯，應依刑法第五十六條之規定論以一罪，並加重其刑。爰審酌被告犯罪之
    動機係、目的、實際公司經營人為己○○、被告係居於從屬地位、手段、品行、
    智識程度、對東洋公司所生損害、及犯罪後每傳必到之態度等一切情狀，量處如
    主文所示之刑。
貳、不另無罪諭知部分：
一、公訴意旨另略以：被告戊○○與己○○（另案提起公訴，現通緝中）於八十四年
    二月間，合夥經營證峰、揚山鋼鐵股份有限公司（均址設嘉義市保安里北社尾三
    一一號），並向萬通商業銀行嘉義分行領取帳號五三五之八號支票簿，竟共同意
    圖為自己不法之所有，基於概括之犯意聯絡，自八十五年底起至八十七年四月間
    止，交付無法兌現之支票，連續向附表一之公司，詐購貨物（公司受騙金額詳如
    附件一），即逃逸無蹤，迨支票陸續屆期均遭退票後，上開公司始知受騙。因認
    被告涉有刑法第三百三十九條第一項之詐欺取財罪嫌云云。
二、按犯罪事實，應依證據認定之，無證據不得推定其犯罪事實；又不能證明被告犯
    罪者，應諭知無罪之判決，刑事訴訟法第一百五十四條、第三百零一條定有明文
    。又認定不利於被告之事實，須依積極證據，苟積極證據不足為不利於被告事實
    之認定，即應為有利於被告之認定，更不必有何有利之證據。最高法院三十年上
    字第八一六號著有判例，合先敘明。
三、訊據被告戊○○固坦承有與己○○合夥經營證峰鋼鐵股份有限公司、揚山鋼鐵股
    份有限公司（下簡稱證峰公司、揚山公司），並與己○○一同與東洋公司簽立應
    收帳款買賣契約、在契約上簽名、蓋章等情，惟堅決否認有何詐欺犯行，辯稱：
  (一)證峰公司之支票簿、印鑑，均由己○○保管，嗣因公司帳目不清而退出，曾告知
    己○○應歸還支票簿、印章，於八十七年四月間，僅取回印章，己○○拒不交還
    支票簿（八十八年度偵續字第三○號卷第卅三頁正面）；
  (二)在證峰公司支票簿上之印鑑章，係圓形印章，已被我拿回來，不是方形章；蓋方
    形章的支票、印章，沒有看過（審判卷第九六頁）。
四、經查：
  (一)被告戊○○係自八十五年六月七日公司成立時起、迄八十七年四月八日止，擔任
    證峰公司之名義負責人，證人陳王只則係揚山公司之負責人，此有經濟部中部辦
    公室函及函附資料、經濟部公司執照各一份在卷可憑（八十七年偵字第六三八四
    號卷第二一頁、審判卷第七八頁），然依附表一之證人陳明輝、李瑞芳、葉育誠
    、辛○○、林韻宜均於調查局訊問時、偵查中證述：有關進貨業務皆由己○○與
    其接觸，並於八十七年四或五月間大量進貨、生意往來時交付貨款支票之人均為
    己○○等情（臺灣嘉義地方法院檢察署八十七年度偵字第六二五四號卷第廿二頁
    、卅頁、八十頁以下）明確，足見被告戊○○辯以另案被告己○○係實際經營之
    人，支票簿與印鑑章均置於另案被告己○○處一情，尚堪採信。
  (二)被告戊○○本即在證峰公司工作迄八十七年四月八日退股，則證人辛○○雖證稱
    ：曾在八十七年三月底仍在證峰公司工廠內見過被告，自難據以證明被告戊○○
    即為公司之實際負責人，進而推論有參與詐欺犯行。
  (三)被告戊○○以證峰公司代表人身分於萬通商業銀行（簡稱萬通銀行）留存之印鑑
    章，係圓形章，此有萬通銀行支票存款開戶申請書、支票存款往來約定書、印鑑
    卡各一份在卷可憑（八十七年度偵字第六三八四號偵查卷第廿四至廿六頁）；而
    被告戊○○係於八十七年四月八日退股，此有股東同意書一份在卷可憑（審判卷
    第八八頁），是被告戊○○係以公司代表人身分開立之印鑑章，於退股後自失其
    以證峰公司代表人身分開立支票之合法性，則被告辯以係於八十七年四月間取回
    印鑑章一情，尚非無據。
  (四)另案被告己○○向新光公司於八十七年五月十二日購入鋼材貨物後，即於八十七
    年五月十三日以低於買入成本價格轉賣予衿煌鋼材有限公司（買入單價每公斤一
    ○‧八元，賣出單價每公斤一○元）、並要求在發票上倒填開立日期為八十七年
    五月九日（下稱衿煌公司）、以松呈鐵材行及證峰公司、揚山公司支票支付新光
    公司等情，業經證人陳明輝（新光公司業務員）、證人陳清河（衿煌公司負責人
    ）於偵查中證述甚詳，並有新光公司出貨發票及出貨單（受貨人為證峰公司）各
    三份、揚山公司送貨單一份、衿煌公司發票四份、付款簽收簿（己○○簽名）一
    份在卷可查（八十七年度偵字第一四二○一號卷第卅三至四二頁、四五頁、八十
    七年度偵字第六二五四號卷第廿四頁、六一頁、六二頁），而依上開證人陳明輝
    、陳清河所述及上開收據觀之，上開買賣、轉賣行為，均係由另案被告己○○出
    面，且收受貨物、貨款，並開立無法兌現之松呈鐵材行、證峰及揚山等公司支票
    ，足見上開詐欺犯行係由另案被告己○○為實際進行；況依上開另案被告己○○
    向新光公司購入上開鋼材係以「證峰公司」名義為之，於翌日即以「揚山公司」
    義賣出，益證另案被告己○○為揚山公司、證峰公司之實際經營者，綜上，尚難
    僅以被告戊○○係公司之負責人，而臆測亦有詐欺之共同犯意聯絡。
  (五)參以另案被告己○○於八十七年五月十二日交付新光公司之支票上（八十七年度
    偵字第一四二○一號卷第四二頁），所蓋之戊○○印章，係方形章，而非圓形之
    印鑑章，另案被告己○○長期使用證峰公司支票，豈有不知應使用印鑑章之理，
    顯見八十七年五月十二日之時，被告戊○○並未同意另案被告己○○開立支票，
    ，則被告辯以於八十七年四月間收回印鑑章、拒絕同意續開立支票一情，亦非無
    據。
  (六)再參以附表一公司所「收受」而遭退票之支票（實際票據收受日非票載發票日）
    ，多在八十七年四月八日之前，至收受日期在八十七年四月八日後者，僅有新光
    公司所稱之八十七年五月五日、五月七日、六月卅日、七月廿八日等支票，此有
    起訴書附件由告訴人公司新自填寫之資料附件一份可參（審判卷第十一頁），惟
    依新光公司告訴狀及其業務員陳明輝所提出支票，其票據上之印章係被告戊○○
    之方形章；另與讓與東洋公司間之應收帳款票據，其上票載發票日雖係於八十七
    年四月八日之後，然票載發票日與實際交付日並非相同、另支票上雖有戊○○背
    書之印文，有卷附支票暨退票理由單可稽（八十八年偵字第四五九八號卷第廿二
    至卅六頁），然被告既僅就印鑑章取回，該背書之方形章如何並無證據證明係被
    告所授權另案被告己○○使用，自不能徒以支票上有被告非屬支票印鑑章之其它
    印章背書，即認定被告戊○○於八十七年四月八日後，仍有繼續參與經營公司，
    而認被告有共同詐欺罪行。
五、綜上，被告前開所辯尚屬可信，揆諸首揭說明，既查無積極證據足認被告有詐欺
    犯行，其犯罪自屬不能證明，本應為無罪判決之諭知，惟公訴人認此部分與前開
    起訴成罪部分，有連續犯之裁判上一罪關係，爰不另為無罪之諭知。
據上論斷，應依刑事訴訟法第二百九十九條第一項前段，刑法第二十八條、第五十六
條、第三百三十九條第一項，罰金罰鍰提高標準條例第一條前段，判決如主文。
本案經檢察官劉仲慧到庭執行職務。
中      華      民      國    九十      年      六      月    二十九    日
                                      臺灣嘉義地方法院刑事第三庭
                                          法  官  蔡  廷  宜
右正本證明與原本無異。
如不服本判決，應於判決送達後十日內，向本院提出上訴狀。
中      華      民      國    九十      年      六      月    二十九    日
                                          書記官  尹  玉  琪
附錄本案論罪科刑法條全文：
刑法第三百三十九條第一項
意圖為自己或第三人不法之所有，以詐術使人將本人或第三人之物交付者，處五年以
下有期徒刑、拘役或科或併科一千元以下罰金。
附表：
┌──────────────────────────────────┐
│       公司名稱                          詐騙金額      證人或告訴人 │
│編號 （股份有限公司）  公司住址         （新台幣）                  │
├──────────────────────────────────┤
│一 丁○○○  高雄市○○○路卅二之一號三樓  0000000元   告訴代理人   │
│   企業                                             蔡佩芬       │
├──────────────────────────────────┤
│二 眾盈企業  高雄市○○○路卅二號          0000000元   告訴代理人   │
│                                                       蔡佩芬       │
├──────────────────────────────────┤
│三 茂大企業  高雄市○○○街十六號一樓      0000000元     業務員     │
│                                                         葉育誠     │
├──────────────────────────────────┤
│四 昇達鋼鐵  台北縣板橋市○○路○段卅七號十四樓          業務員     │
│                                            580960元     林韻宜     │
├──────────────────────────────────┤
│五 祐佳鋼鐵  台北縣板橋市○○路○段卅七號十四樓           業務經理  │
│                                           0000000元      李瑞芳    │
├──────────────────────────────────┤
│六 庚○○○  台北縣三重市○○路九七號廿0   000000元      業務員    │
│             樓之一                                       陳明輝    │
├──────────────────────────────────┤
│七 丙○○○  高雄市○○路七十巷三號         762594元      代表人    │
│   企業                                                   辛○○    │
├──────────────────────────────────┤
│八 暘鎧鋼鐵  台北縣三重市○○○街四九號    0000000元      代表人    │
│   企業                                                   林學鴻    │
└──────────────────────────────────┘
附表二：
┌──────────────────────────────────┐
│    日期             收受金額（新台幣）                             │
├──────────────────────────────────┤
│一 87.3.0            0000000元                                      │
├──────────────────────────────────┤
│二 87.3.00           0000000元                                      │
├──────────────────────────────────┤
│三 87.3.00            000000元                                      │
├──────────────────────────────────┤
│合計                 00000000元                                     │
└──────────────────────────────────┘


司法院資訊處製作；財團法人民間司法改革基金會備份。
